【裁判字號】    89,訴,143
【裁判日期】    890717
【裁判案由】    常業重利
【裁判全文】
臺灣臺北地方法院刑事判決                          八十九年度訴字第一四三號
    公  訴  人  臺灣臺北地方法院檢察署檢察官
    被      告  丙○○
右列被告因重利案件，經檢察官提起公訴（八十八年度偵字第二○二四八號），本院
判決如左：
    主  文
丙○○共同乘他人急迫，貸以金錢，而取得與原本顯不相當之重利，處有期徒刑月
，如易科罰金，以佰元折算壹日。緩刑年。
    事  實
一、丙○○與乙○○（另案簽請偵查審理）二人基於共同犯意之聯絡，自民國八十八
    年五月間起，在聯合報分類廣告欄中刊登「大哥大借款○九三六—九一七五一五
    」之小額貸款分類廣告，意圖牟取不法利益，透過電話以招徠需款孔急之不特定
    顧客借款。適甲○○因生活困難、子女學費不足，亟需用錢，而於同年五月十五
    日見上開報紙廣告而打電話接洽，商借新台幣（下同）二萬元，由乙○○出面在
    台北市○○○路、和平東路口，交付新台幣（下同）一萬六千元，約定以十天為
    一期，每新台幣（下同）二萬元計算四千元之利息，並實際取得借款時即先行預
    扣第一期利息，總計收取高達月息七十五分之重利，另要求甲○○質押所有之諾
    基亞行動電話一支、國民身分證影本及親自簽發面額二萬元之本票（到期日八十
    八年五月二十五日，票號四二四六七七號）為擔保，以此方式乘借款人經濟急迫
    窘困之際，貸與金錢，收取與原本顯不相當之重利。嗣八十八年八月三十一日下
    午十一時三十分許，在台北市○○路一五二號前，由丙○○依約持上開質押之行
    動電話、本票欲向甲○○收取利息、本金款項時，為警當場查獲，並扣得前開行
    動電話一支、本票一張。
二、案經被害人甲○○訴由台北市政府警察局中山分局報請台灣台北地方法院檢察署
    檢察官偵查起訴。
    理  由
一、訊據被告丙○○就於前揭時間刊登小額貸款廣告，而被害人甲○○即依此向被告
    借貸，而收取利息，第一期利息於借款時即已預扣等情，於本院審理中均矢口否
    認，並辯稱：伊於八十八年八月間曾經借款乙○○二萬元，而為警查獲當日即係
    應乙○○要求持一行動電話及支票，至松江路口向一身穿橘色上衣、黑色褲子之
    女子收取現金，以抵償欠款，並不知何地下錢莊之事云云。經查：
  (一)被告與乙○○於前揭時地，刊登報紙招徠顧客，而收取每十日、每二萬元、四千
    元之利息，於交付借款時業已預扣第一期利息等情，業據被害人甲○○於警訊、
    本院審理中證述：「我看報紙，打對方的行動電話，就跟對方約，是八十八年七
    月約在台北市○○○路與和平東路交接口，我一共借二萬元，可是實際上只有拿
    到扣掉第一期利息的壹萬六千元，每十天利息四千元。」、「（問：是誰跟你接
    觸借錢的事？）一位張先生，二十幾歲。」（見本院八十九年五月十五日筆錄）
    等情歷歷，且被告丙○○係前往取款時，為警當場查獲，並於被告身上扣得被害
    人甲○○質押於借款人處之本票及行動電話足稽，另有中國時報分類廣告影本在
    卷可參，堪信為真。
  (二)被告丙○○雖辯稱被害人之本票、行動電話係因證人乙○○轉讓債權方會要求伊
    當日至該處取款云云。惟：
    1.被告丙○○為檢察官偵訊時，就被告丙○○與轉讓債權人間債務往來情形乙節
      ，被告丙○○初辯稱係與「陳先生」為債務往來，然經檢察官細就該陳姓男子
      之確實年籍、住所、聯絡電話等情相訊，被告丙○○均供稱全然不知云云（見
      偵查卷第十九頁背面、第二十頁），然於本院初次調查審理時，被告則又改稱
      該「陳先生」之確實年籍為「乙○○」，不知如何聯絡云云（見本院八十九年
      二月一日筆錄），參此，被告借款情形竟借予不知真實年籍、不知姓名、不知
      如何聯絡方式之常情，大相逕庭。況被告前後就本案有利於自己之關鍵借款人
      ，前後供述互相矛盾、閃爍。
    2.又就被告丙○○供稱：「八十八年：：清明節的時候，在我診所跟我借二萬元
      ，我馬上去銀行領現金給他，沒有算利息，他說他要軋票，他就一直拖到八月
      」（見本院八十九年二月一日筆錄），並提出該華泰商業銀行古亭分行存摺客
      戶資料明細表為證。然：
      (1)經本院細查被告提出之存摺客戶資料明細表，於八十八年四月二日至同年四
        月十二日止，並無被告所稱之「清明節」提款紀錄，況再細究該資料明細，
        甚至於四月份之間均無一筆金額為「二萬元」之提款，此有被告提出之上揭
        資料明細在卷可按。
      (2)就被告丙○○與證人乙○○二人間之借款情形訊問證人乙○○，證人乙○○
        則證稱：「：：，八十八年三月、四月的時候，向他借三萬元，我跟他借票
        很多次，我忘記確切是匯款，還是拿現金」（見本院八十九年七月三日筆錄
        ），是證人乙○○證稱二人間借款金額為「三萬元」，更與被告丙○○自稱
        之「二萬元」相異。
      (3)再者，被告丙○○自稱該與證人乙○○間之借款為「二萬元」且「並無計算
        利息」云云，則被告丙○○自證人乙○○處轉得之債款，至多亦僅「二萬元
        」。然被害人甲○○當日依指示欲行還款之數額為「二萬四千元」，此經被
        害人甲○○陳證在卷，實與所稱「借款」數目不相符。
    3.復就被害人甲○○之本票及行動電話如何交至被告丙○○手上乙節，被告自承
      係：「是我被抓的當天晚上，乙○○親自到我的診所來拿。」、「是乙○○當
      天拿手機跟支票給我的時候，交代我的時間和地點。」，惟經本院隔離訊問證
      人乙○○，證人乙○○證稱：「丙○○在借款後一個月內一直聯絡，我就請他
      親自到我的公司，傍晚六、七點的時候，在他被抓的前壹個星期，我就拿給他
      了。」（均見本院八十九年七月三日筆錄），是二人就交付被害人甲○○支票
      及行動電話之時間、地點互核相異。
    4.據此，被告丙○○辯稱因證人乙○○之借款轉讓云云，前後不僅翻異矛盾，與
      證人乙○○所陳、提出之存款資料明細亦均相佐，委無足採。至被告丙○○另
      舉證人丁○○就伊與證人乙○○實有借貸情形為證，然證人丁○○就借貸之時
      ，並未實際在場，且均係由被告丙○○處聽聞，則該證詞部分均屬傳聞證據，
      ，依法難為有利於被告丙○○之採證，附此敘明。
  (三)復被害人甲○○陳稱：「我因為生活困難，小孩子看病、學費都繳不出來，我就
    要去用貸款的方式跟銀行借錢，找的代書又騙了我二萬五千元，我還有債務，才
    會想到要跟地下錢莊借。」（見本院八十九年五月十五日筆錄），故被害人甲○○為借款時，用盡各項方法借款而不得，而需款急迫，方會嘗試向地下錢莊借款
    ，故被告等係乘他人急迫而借予款項。又以被害人甲○○實際取得一萬六千元之
    借款，計算每十日四千之利息，可知被告收取之利息重達月息七十五分，與原本
    業已顯不相當。綜上所述，本件事證明確，被告重利之犯行堪予認定，應予依法
    論科。
二、核被告丙○○與證人乙○○共謀，貸予被害人甲○○金錢，而收取與原本顯不相
    當之高額利息，係犯刑法第三百四十四條之重利罪。被告丙○○與證人乙○○間
    有共同之犯意聯絡，並有行為之分擔，應以共同正犯論。次公訴人以被告收取之
    利息係賴此利息維生等語，故認係犯刑法第三百四十五條之常業重利罪嫌，惟本
    件除查得被告對被害人甲○○為一筆放貸外，並查無其他之被害人；而至查獲為
    止僅得收取最多約二、三萬元之利息；另被告於前揭時間並於「青年耳鼻喉科」
    兼職為業，有八十八年度各類所得扣繳暨免扣繳憑單在卷可查，故相衡其收入比
    例，實難認被告放貸所得為生活花費之重要、主要部分，而依此放貸利息維生，
    故尚與以犯重利罪為「常業」有間，自應論以普通重利罪，故公訴人容或有所誤
    會，起訴法條應予變更。爰審酌被告犯罪之動機、目的、手段、對社會經濟秩序
    所生危害及犯後之態度等一切情狀，量處如主文所示之刑，以示懲儆。末查被告
    前未曾受有期徒刑以上刑之宣告，有本院被告全國前案紀錄表、台灣高等法院檢
    察署刑案紀錄簡覆表在卷可稽，其思慮不週，致罹刑典，經此刑之宣告後，應知
    警惕而無再犯之虞，本院認其所受宣告之刑，以暫不執行為適當，予以宣告緩刑
    三年，用啟自新。
據上論斷，應依刑事訴訟法第二百九十九條第一項前段、第三百條，刑法第二十八條
、第三百四十四條、第四十一條、第五十六條、第七十四條第一款，罰金罰鍰提高標
準條例第一條前段、第二條，判決如主文。
本案經檢察官戴文亮到庭執行職務
中    華    民    國      八十九      年      七      月      十七      日
                                      臺灣臺北地方法院刑事第三庭
                                          法  官  郭  惠  玲
右正本證明與原本無異。
如不服本判決，應於判決送達後十日內，向本院提出上訴狀。
                                          書記官  林  淑  貞
中    華    民    國      八十九      年      八      月        四      日
附錄本案論罪科刑法條全文：
刑法第三百四十四條：
乘他人急迫、輕率或無經驗，貸以金錢或其他物品，而取得與原本顯不相當之重利者
，處一年以下有期徒刑、拘役或科或併科一千元以下罰金。


司法院資訊處製作；財團法人民間司法改革基金會備份。
